【裁判字號】    89,易,1224
【裁判日期】    890714
【裁判案由】    贓物
【裁判全文】
臺灣臺北地方法院刑事判決                        八十九年度易字第一二二四號
    公  訴  人  臺灣臺北地方法院檢察署檢察官
    被      告  乙○○
右列被告因贓物案件，經檢察官聲請以簡易判決處刑（八十八年度偵字第二七０一八
號），經本院台北簡易庭受理後（受理案號為八十九年度北簡字第二八八號），認不
宜以簡易判決處刑，移送前來，本院適用通常程序判決如左：
    主      文
乙○○無罪。
    理      由
一、聲請簡易判決處刑意旨略以：被告乙○○明知丙○○（已經台灣板橋地方法院以
    其有連續竊盜之犯行，而於民國八十九年五月三十日以該院八十九年度易字第八
    一六號判決判處有期徒刑十月）所持有之照相器材係來源可疑之物品，卻於八十
    八年十二月八日下午四時許，在台北市萬華區○○○路四號二樓二一五四室內，
    以新台幣（以下同）二萬五千元，向丙○○購買總價值七萬元之照相機四台、閃
    光燈二個、鏡頭四個、零件七個，嗣為警查獲等語，因認被告乙○○涉有刑法第
    三百四十九條第二項之故買贓物罪嫌。
二、按犯罪事實應依證據認定之，無證據不得推定其犯罪事實。又不能證明被告犯罪
    者，應諭知無罪之判決，刑事訴訟法第一百五十四條、第三百零一條第一項分別
    定有明文。又事實之認定，應憑證據，如未能發現相當證據，或證據不足以證明
    ，自不能以推測或擬制之方法，為裁判基礎（最高法院四十年台上字第八六號判
    例參照）；且認定犯罪事實所憑之證據，雖不以直接證據為限，間接證據亦包括
    在內，然而無論直接證據或間接證據，其為訴訟上之證明，須於通常一般之人均
    不致有所懷疑，而得確信其為真實之程度者，始得據為有罪之認定，倘其證明尚
    未達到此一程度，而有合理之懷疑存在而無從使事實審法院得有罪之確信時，即
    應由法院為諭知被告無罪之判決（最高法院七十六年台上字第四九八六號判例參
    照）。
三、本件公訴人認被告涉有前開罪嫌，其所依憑之證據及理由無非係被告雖辯稱其並
    不知情所購買之前揭物品為屬贓物，惟被告上開犯行業據前開相機之所有人甲○
    指訴歷歷，並有甲○所立具之贓物領據可參等語為據。
四、訊據被告固不否認有於前開時地以二萬五千元向丙○○購買前開相機等物品之事
    實，核與丙○○於本院八十九年六月二十三日審理時就此部份所供述之情節相符
    （當日審判筆錄參照），惟堅決否認對於其所購買之物有贓物之認識，辯稱：我
    自己經營中古相機之修理及買賣已近有五年之時間，當天丙○○拿那些東西來賣
    ，我有問他為什麼要賣，他說是朋友託賣的，我還請他打電話給他朋友確認是不
    是真的要賣，我並且請他寫讓渡書，要他在讓渡書上寫上自己之確實年籍資料，
    並且再要求丙○○自己把身分證拿出來給我核對，發現他所寫的資料與身分證相
    符，整個交易才完成，我並不知道丙○○拿來的那些東西是贓物等語。
五、本院經查：
  （一）檢察官於起訴書犯罪事實欄所記載由被告向丙○○所購買之相機四個、閃光
        燈二個、鏡頭四個及零件七個等照相器材，本係甲○所有，而為丙○○於八
        十八年十二月八日下午二時許無故侵入甲○位於台北縣板橋市○○路○段一
        八二巷七弄三號住處竊取得手之物，業據甲○及丙○○二人於本院八十九年
        六月二十三日審理時供述明確（當日審判筆錄參照），而丙○○亦因竊取該
        等照相器材及有其他竊取汽車之連續竊盜犯行，而為台灣板橋地方法院於八
        十九年五月三十日以該院八十九年度易字第八一六號判決對其判處有期徒刑
        十月，此亦有該院之判決正本一份附本院卷可稽，故前開由被告向丙○○所
        購買之照相器材，確屬贓物，可堪認定，先予敘明。
  （二）如前所述，被告向丙○○所購買之前開照相器材係屬贓物，於訴訟上已可得
        證明及認定，惟我刑法上贓物罪之成立，不論行為人其行為態樣為收受、搬
        運、寄藏、故買或牙保，除了客觀上須行為人有前開符合法律所規定之行為
        外，更必須以行為人對其所收受、搬運、寄藏、故買或牙保之物，於主觀上
        明知為贓物為必要，故於訴訟上欲認定行為人有收受、搬運、寄藏、故買或
        牙保贓物之犯行，審理事實之法院除須證明行為人於客觀上有收受、搬運、
        寄藏、故買或牙保贓物之行為外，更必須證明行為人於收受、搬運、寄藏、
        故買或牙保一定之物品時，於該行為人之主觀上對於其所收受、搬運、寄藏
        、故買或牙保之物有贓物之認識，本件如前所述，於訴訟上已可得認定被告
        有購買贓物之行為，故於本件所剩下最重要也可以說是唯一的一個待證事實
        就是被告究竟於其向丙○○購買上開照相器材時，對於其所購買之物有無任
        何贓物之認識，即直接影響法院究竟應對其為有罪或無罪之判決，且此亦為
        檢察官與被告於本件訴訟上所爭執最為激烈之爭點，茲詳述如后：
        按於贓物案件，行為人於其主觀上對於其所故買或收受之物是否有贓物之認
        識，與殺人案件之認定行為人是否基於殺人之犯意而為犯罪之實施，同屬訴
        訟上之二大證明難題，且此二個待證事項有某一種程度之同質性存在，蓋於
        客觀上有無故買贓物或殺人之行為，於訴訟上之認定相當簡單（如同本件認
        定被告於客觀上有購買贓物之行為，僅憑被告及證人之供述即可認定），反
        而行為人主觀犯意之認定於訴訟上誠屬難題，因此種主觀犯意存在於行為人
        本身，故除非行為人自白此一犯罪主觀構成要件，而可在無補強證據之情況
        下認定行為人係出於贓物之認識而為故買贓物等之客觀犯行（蓋行為人就犯
        罪之主觀構成要件為自白，依－行為人就其犯罪主觀構成要件為自白，無須
        另有補強證據之證據法則－即可單純依其自白為認定，而無需另有補強證據
        ），否則行為人未就其主觀構成要件為自白之情況下，為認定行為人究否係
        出於贓物之認識而為客觀之故買贓物犯行，於訴訟上乃只有依情況證據為之
        認定一途，而此作為認定行為人有無贓物之認識基準之情況證據，無外乎乃
        可從（一）贓物之性質、種類、形狀及數量等贓物之本體事實、（二）關於
        贓物之交易有關事實、（三）交易雙方當事人有關之事實等三點為之考量（
        本院卷附東京地方裁判所法官丁○○○所整理該國相關贓物案件，各級法院
        間係依如何之情況證據認定行為人是否出於贓物之認識而為一定之客觀行為
        所發表之『贓物犯知情』一文可資參照，以下之論述，如無特別說
        明，乃係以此文所揭示之上開判斷基準為之論述），現本院乃基於上述各端
        為之判斷究竟被告向丙○○購買前開照相器材時有無贓物之認識：
    1.本件贓物之本體事實：
      以贓物之本體事實，即以贓物之性質、種類、形狀、數量等作為認定行為人有
      無贓物認識之情況證據，乃係就該等物品是否具有任何特殊性、該物品本身是
      否具有機密性、是否有甚少於市面上流通之特性或就該物體之外觀判斷行為人
      得否知悉該物為贓物以之為判斷之基準，經查：
      本件被告與丙○○所交易之照相器材一批，該等照相器材並不具有任何特殊性
      、機密性，且一般市面上本來就有中古相機交換買賣之店家，相機本身在市場
      上並非沒有任何流通之特性，且依卷附該等照相器材之數量外觀相片以觀（偵
      查卷第十五頁參照），並不會有任何使人產生該等照相器材為屬贓物之任何聯
      想。
    2.本件贓物之交易有關事實：
      以交易贓物之有關事實來作為認定行為人有無贓物認識之認定，又可以從（１
      ）交易之時間、場所、態樣、價格等因素及（２）交易當時雙方當事人之言語
      舉動等因素來判斷：
      （１）交易之時間、場所、態樣、價格：
        簡單來說，如果要以交易之時間、場所、態樣、價格等因素為之判斷行為人
        有無贓物認識，就是其交易之時間、場所、態樣、價格如果極為不自然違背
        國民一般生活經驗法則，而與一般交易之時間、場所、態樣、價格異常甚大
        ，即作為行為人有贓物事實認定之情況證據，經查：
        本件之交易時間及場所－本件前開照相器材交易之場所，係在被告所經營
                                位於台北市萬華區○○○路四號二樓第二一五四
                                室「證豪相機行（中古相機交換買賣）」，此業
                                據被告與丙○○於本院前開期日審理時供稱無訛
                                ，且本件警方係於八十八年十二月九日下午五時
                                許在被告所經營之前開相機行實施臨檢，起出前
                                開器材，此亦有臨檢紀錄表一份可稽（偵查卷第
                                五頁參照），而本件交易之時間已據被告供稱係
                                在八十八年十二月八日下午四時許（偵查卷第六
                                頁反面偵訊筆錄參照），則從本件贓物之交易時
                                間及場所而觀，其交易過程並無任何異於一般相
                                機交易之處。
        本件交易之態樣－本件交易之態樣係在被告所經營之相機店內公然為之，
                          已有如前述，此種交易態樣並無任何秘密行之掩人耳目
                          之異常交易態樣存在。
        本件交易之價格－本件被害人甲○失竊之前開照相器材，依其於警訊所為
                          供述，共約價值有十六萬八千元（偵查卷第十一頁參照
                          ），另被告於警訊中供稱其本來對此批照相器材估價為
                          七萬元，不過為了要賺取轉售之差價，故向丙○○出價
      二萬五千元（偵查卷第七頁參照），而丙○○於本院八
                          十九年六月二十三日審理時供稱當被告對他說這些器材
                          值二萬五千元時，其一口就答應了（當日審判筆錄參照
                          ），則由丙○○上開供述以觀，被告於警訊中所供稱其
                          本來心中想此批器材值七萬元，不過想賺轉賣之差價，
                          故跟丙○○說僅值二萬五千元乙節，應為可信，而該等
                          照相器材之真正合理之交易價格為若干，如前所述，恐
                          有被害人甲○於警訊中所認定之十六萬八千元及被告原
                          先於心中所認定之七萬元之差異，然該批照相器材並不
                          像中古汽車或機車，可依出廠年份、行駛里程數等客觀
                          資料來決定其交易價格，且被害人甲○於本院八十九年
                          六月二十三日審理時供稱其都是買全新的相機，故不清
                          楚中古相機交易之習慣（當日審判筆錄參照），顯見被
                          害人甲○所認定之前開相機等照相器材之價格為其購入
                          時之全新價格，而非使用一段時間後之中古相機之交易
                          價格，是該等照相器材於中古相機交易市場之合理價位
                          為若干，並無一明確之比價標準，從而本院即難以被告
                          其原先心中所想像該批照相器材值七萬元或其實際出價
                          之二萬五千元，為屬與該批照相器材之價值顯不相當之
                          賤價，並率爾認定被告於行為時一定有贓物之認識。
      （２）交易當時雙方當事人之言語舉動：
        要以交易當時雙方當事人之言語舉動來判斷行為人有無贓物之認識，又可以
        從行為人及交易相對人於交易時有無任何異常之言語舉動、行為人有無對交
        易相對人詢問其有無處分交易標的所有權、處分理由為之判斷：
        證人丙○○於本院前開期日審理時明確供稱於本件交易當時，其並沒有對
          被告說這批照相器材為其竊取而來之贓物，先予敘明。
        被告與證人丙○○於本院前開期日審理時，經本院隔離訊問結果，發現其
          其二人對於交易當時丙○○有對被告說這些東西是朋友託賣乙節，二人供
          述並無歧異。
        被告於交易當時有請丙○○書立讓渡書二紙，在該讓渡書上標明讓渡之標
          的、價錢，並記載「立讓渡證書人丙○○今將自己所有之物品賣給台端（
          即被告）議定新台幣二萬五千元整，當日銀貨兩訖毫無短缺欠，所賣之物
          如有來歷不明或非法取得，概由本人願負法律上之一切責任。」等語，並
          請丙○○於是份讓渡書上明確記載自己之出生年月日、身份證字號、住址
          、電話及交易日期等資料，其並有核對丙○○所書寫之年籍資料與其於交
          易當日所出示之國民身份證記載無訛，此有由警方於被告所經營之前開相
          機行所扣得之該讓渡書二紙附卷可參（偵查卷第十七頁、第十八頁參照）
          ，是由被告有對丙○○詢問為何要處分該批照相器材並請丙○○書立上開
          讓渡書，同時要求丙○○寫明自己之確實年籍等資料留存之舉動以觀，被
          告顯然於交易時已盡一合理之查證注意義務（且除此之外，吾人實難想像
          中古相機之買賣於交易過程，身為買受人之被告還能以何種方法去查證究
          竟出賣人有無任何出賣之權限，蓋相機本身並不像汽機車有行車執照，足
          以辨別其真正之所有人為何），即難認其有贓物之認識。
    3.交易雙方當事人有關之事實：
      以交易雙方當事人有關之事實來判斷行為人有無贓物之認識，最主要乃是以被
      告之職業、經歷、年齡、智能及交易相對人持有交易之標的有無顯不相當之情
      等二項因素為之判斷：
      （１）被告之職業、經歷、年齡、智能：
        本件被告於本院審理時雖供稱其經營相機之修理及中古相機之買賣已有近五
        年，惟如前所述，本件交易之標的，並非相當容易可以如汽車、機車般判斷
        是否屬贓物之照相器材，且被告於本件照相器材之交易過程中已盡了一合理
        查證之注意義務，吾人實在不能苛求以被告經營中古相機買賣已有五年之經
        歷，且於交易過程已盡一合理之查證注意義務，而在本件如前所述並無任何
        顯現於外可以證明該批照相器材為屬贓物之情況下，強要被告去識破該等器
        材為屬贓物，而謂其有贓物之認識。
      （２）交易相對人持有交易之標的有無顯不相當：
        本件交易之標的為照相器材一批，惟究竟要如何認定丙○○持有該批照相器
        材是否顯不相當，誠非易事（如未滿十八歲之人開著一部名貴轎車持往典當
        ，即相當容易判斷），本院認丙○○為六十六年七月十九日生，於交易當時
        已有二十二歲，且其於交易當時為行動電話買賣之業務員（本院八十九年六
        月二十三日審判筆錄參照），其有正當之職業，該等照相器材之市場合理交
        易價值又無法作一明確判斷有如前述，且其價值縱如被害人甲○所認，亦非
        以丙○○之地位所絕對不能持有之物，則其持有上開照相器材於外觀上既無
        任何有違反國民生活經驗法則情事存在，自難認其持有該等照相器材有顯不
        相當之情。
    如上所述，本院基於（一）本件交易標的之性質、種類、形狀及數量等贓物之本
    體事實、（二）關於贓物之交易有關事實、（三）交易雙方當事人有關之事實等
    三點情況證據為之考量被告有無故買贓物之主觀犯意，均無法得出被告有故買贓
    物之主觀上認識，自難認其有故買贓物之犯行甚明。
六、綜上所述，公訴人認被告所涉有之刑法第三百四十九條第二項規定之故買贓犯行
    ，因被告於客觀上雖有購買贓物之行為，惟於被告行為當時並無任何積極證據足
    以證明被告購買前開物品時有贓物之認識，其所為自與刑法上故買贓物罪之構成
    要件未有該當，自難認被告犯有上開犯行，此外復查無其他積極證據足資證明被
    告有何公訴人所聲請簡易判決處刑之故買贓物之犯行，既不能證明被告犯罪，核
    諸前揭說明，自應由本院為被告無罪之諭知。
據上論斷，應依刑事訴訟法第四百五十二條、第三百零一條第一項，判決如主文。
本案經檢察官陳進德到庭執行職務。
中      華      民      國      八十九      年     七     月    十四    日
                      臺灣臺北地方法院刑事第三庭
                                        法    官  葉  建  廷
右正本證明與原本無異。
如不服本判決，應於判決送達後十日內，向本院提出上訴狀。
                                        書 記 官  許  婉  如
中      華      民      國      八十九      年     七     月    十七    日

司法院資訊處製作；財團法人民間司法改革基金會備份。
